【裁判字號】    98,上,526
【裁判日期】    981006
【裁判案由】    侵權行為損害賠償
【裁判全文】
臺灣高等法院民事判決                   98年度上字第526號
上  訴  人  淡水汽車客運股份有限公司
法定代理人  甲○○
訴訟代理人  朱麗真律師
被上訴人    丙○○○
            乙○○
上列當事人間請求侵權行為損害賠償事件，上訴人對於中華民國
98年4月7日臺灣士林地方法院97年度訴字第849號第一審判決提
起上訴，本院於98年9月22日言詞辯論終結，判決如下：
    主  文
上訴駁回。
第二審訴訟費用由上訴人負擔。
    事實及理由
一、按第二審訴之變更或追加，非經他造同意不得為之，但擴張
    或減縮應受判決事項之聲明者，不在此限，民事訴訟法第44
    6條第1項、第255條第1項第3款定有明文。本件上訴人原上
    訴請求被上訴人應連帶給付新台幣（下同）1,540,000元及
    自民國97年3月27日起算之利息（見本院卷第8頁），嗣就利
    息部分，減縮自民國97年3月29日起算（見本院卷13頁），
    核屬減縮應受判決事項之聲明，依上開規定，毋庸對造同意
    ，應予准許。
二、上訴人起訴主張：原審被告郭志民（下稱郭志民）自94年9
    月17日起，受僱於伊公司擔任客運車輛駕駛，詎郭志民於96
    年12月20日上午6時18分許，駕駛伊公司所有之車牌號碼162
    -FD號營業用大客車，行經台北縣淡水鎮○○路○段55號前之
    路口時，不慎撞及訴外人翁陳香，致翁陳香傷重不治死亡（
    下稱系爭事故）。伊已先後給付死者家屬慰問金30,000元、
    奠儀10,000元及賠償金1,500,000元，伊共受有1,540,000元
    損失，依民法第188條第3項之求償權規定，得向郭志民求償
    。又被上訴人丙○○○、乙○○於94年9月21日簽署員工保
    證書（下稱系爭保證契約），替郭志民為人事保證，自應與
    郭志民負連帶賠償責任。爰依人事保證契約之法律關係，聲
    明請求：(一)被上訴人應與郭志民連帶給付上訴人1,540,000
    元，及自起訴狀繕本送達翌日起至清償日止，按年息5％計
    算之利息。(二)願供擔保，請准宣告假執行（原審判命郭志民
    應給付上訴人1,540,000元及自97年3月29日起至清償日止加
    計法定遲延利息，因郭志民未上訴，已確定，下不贅述）。
三、被上訴人則以：兩造已合意由上訴人、郭志民分別負擔賠償
    金1,500,000元、500,000元，上訴人不得再向伊求償。本件
    賠償金額非屬人事保證範圍，退步言之，系爭賠償金額係由
    上訴人與死者家屬協議，伊未參與協議，該賠償金額過高，
    上訴人顯有過失，依過失相抵原則，亦應酌減伊之分擔金額
    。況上訴人係因經濟能力較佳，而同意較高之賠償金額，若
    認上訴人得向伊全數求償，不啻將系爭賠償金額全部轉嫁由
    經濟能力較為弱勢之伊負擔，有失公允。又慰問金及奠儀係
    供贈與慰問之用，非屬賠償金，上訴人不得請求伊給付等語
    ，資為抗辯。求為命駁回上訴人之訴。
四、原審就被上訴人部分為上訴人敗訴之判決，即駁回上訴人該
    部分之訴及假執行之聲請。上訴人就其敗訴部分，提起上訴
    ，其上訴及減縮聲明：(一)原判決廢棄。(二)被上訴人應連帶給
    付上訴人1,540,000元，及自97年3月29日起至清償日止，按
    年息5％計算之利息。(三)願供擔保請准宣告假執行。
    被上訴人之答辯聲明：上訴駁回。
五、兩造不爭執事項（見本院卷57頁反面）：
  (一)郭志民自94年9月17日起受僱於上訴人擔任客運車輛駕駛，
    並簽立勞動契約書，其中第13條約定：「為確保乙方（即郭
    志民）遵守甲方（即上訴人）所有規章及本契約之約定，乙
    方應依甲方之規定覓妥保證人於就職前辦理保證手續，以及
    每3年另行辦理保證手續，該保證人應與乙方負連帶責任。
    」，另載明契約有效期間自同日起至97年9月17日止，共3年
    （勞動契約書見原審卷10頁）。
  (二)被上訴人丙○○○、乙○○於94年9月21日簽署系爭保證契
    約，其中第1條後段約定：「倘被保證人（即郭志民）有違
    犯法令規章、品行不端、虧空公款、侵占損毀財物及業務過
    失等職務上之行為，致貴公司（即上訴人）遭受損害時，保
    證人願負連帶賠償責任，並放棄先訴抗辯權，因被保證人執
    行職務致第三人受損害，而貴公司因此負連帶責任亦同」，
    另載明系爭保證書之有效期間為3年（系爭保證書見原審卷1
    5頁）。
  (三)上訴人於96年8月1日增修「車輛肇事處理辦法」，其中第57
    條第1項載明：「駕駛員行車肇事因素（含涉嫌）為超速、
    未保行車安全距離、未注意車前人車動態、違反號誌、行經
    穿越道未禮讓行人優先通行致肇事及摔傷乘客，當事人負全
    額賠償費用，並處以記大過貳次，情節重大者得以解僱處分
    。其餘行車肇事情況準用分擔額計算表」；第3項載明：「
    本表所稱之賠償總額為行車肇事所賠付之一切損失費用（包
    括醫藥費、喪葬費、慰問金（含慰問禮品）、精神損失費、
    工作損失金、法定扶養費、減少或喪失勞動能力損失、民事
    訴訟費用、車輛及財物等一切損失總和）」；第6項載明：
    「本表之肇事分擔額為肇事當事人所同意之分擔計算方式，
    依情節公司得依民法第188條第3款規定，訴請司法機關依法
    全數追償」（車輛肇事處理辦法見原審卷59頁、60頁、本院
    卷42頁至55頁、員工同意切結書見原審卷52頁）。
  (四)郭志民於任職期間之96年12月20日駕車肇致系爭事故，嗣經
    原法院刑事庭於97年4月17日以97年度交簡字第111號刑事簡
    易判決，判決郭志民犯業務上過失致人於死罪，處以有期徒
    刑10月，緩刑2年，該刑事判決業已確定。
  (五)上訴人先後於96年12月21日、97年1月30日，各給付系爭事
    故被害人家屬慰問金30,000元及奠儀10,000元（領款收據見
    原審卷11、12頁）。
  (六)上訴人、郭志民及系爭事故被害人家屬於97年3月7日在台北
    縣淡水鎮調解委員會成立調解，約定由上訴人及郭志民連帶
    賠償3,500,000元，其中1,500,000元業經保險賠付，嗣上訴
    人給付賠償金1,500,000元，郭志民給付500,000元而給付完
    畢（調解筆錄見原審卷11頁）。
六、兩造就本件訴訟之爭點，為上訴人依民法第188條第3項之規
    定，向郭志民求償，則被上訴人是否依人事保證之規定，應
    與被保證人郭志民負連帶賠償責任？經查：
  (一)按「稱人事保證者，謂當事人約定，一方於他方之受僱人將
    來因職務上之行為而應對他方為損害賠償時，由其代負賠償
    責任之契約」；「人事保證之保證人，以僱用人不能依他項
    方法受賠償者為限，負其責任」，民法第756條之1第1項、
    第756條之2第1項分別定有明文。另88年4月21日民法增訂上
    開規定之立法理由為：「本條規定人事保證之意義為免人事
    保證之保證人負過重之責任」、「人事保證為無償之單務契
    約，對保證人至為不利，故如僱用人能依他項方法獲得賠償
    者，自宜要求僱用人先依各該方法求償，其有不能受償，或
    不足受償，始令保證人負其責任，並限定賠償之金額限制，
    俾減輕保證人之責任」等語，顯見立法目的在於限縮人事保
    證適用之範圍及保證人之賠償責任，以衡平保障當事人權益
    。是人事保證契約僅係於債權人不能依其他方法受償時，由
    保證人為主債務人代負賠償責任，即具有補充性質。又人事
    保證所保證之對象，限於損害賠償債務，性質上非為損害賠
    償之債務，即不在保證範圍之內。民法第188條第3項僱用人
    對於受僱人之內部求償權，屬同負侵權行為賠償義務之連帶
    債務人間之內部求償權，與損害賠償之性質有別，且企業經
    營一定之事業，就其企業經營引起之風險，本應利用現行之
    制度（例如保險制度）予以分散，此種企業或僱用人經營事
    業，享有利潤，如人事保證之範圍，可及於僱用人對受僱人
    之內部求償權，不啻使企業經營者，將企業經營之風險全部
    轉嫁予不相干之第三人（即無償擔任保證人者）來承擔，顯
    非人事保證之立法目的。故僱用人對於受僱人之求償權，應
    非人事保證之範圍。
  (二)觀之系爭保證書第1條後段：「．．倘被保證人（即郭志民
    ）有違犯法令規章、品行不端、虧空公款、侵占損毀財物及
    業務過失等職務上之行為，致貴公司（即上訴人）遭受損害
    時，保證人願負連帶賠償責任，．．。」（見原審卷15頁）
    ，亦係專就受僱人郭志民因職務上之行為，對僱用人即上訴
    人所負之損害賠償責任予以保證，系爭契約之性質，屬於人
    事保證契約。上開文字使保證人負「連帶」賠償責任云云，
    因違反保證人責任僅係為主債務人「代」負賠償責任，僅具
    補充性質之前揭規定，此「連帶」約定，應屬無效。又系爭
    保證書第1條後段末二句文義雖記載「因被保證人執行職務
    致第三人受損害，而貴公司因此負連帶責任亦同」（見原審
    卷15頁），亦使保證人之保證責任擴及僱用人對受僱人行使
    求償權時，保證人亦應與受僱人負連帶賠償責任，顯與民法
    第756條之1第1項所定「人事保證」之法定要件不合，此部
    分之約定，亦因違反法律強制規定，依民法第71條規定，亦
    屬無效。
  (三)綜上，本件上訴人對受僱人郭志民所行使之權利，為民法第
    188條第3項所定之求償權，與損害賠償之性質有別，非屬人
    事保證之範圍。上訴人依系爭保證契約之約定，請求被上訴
    人連帶給付之，為無理由。
七、從而，上訴人依人事保證契約之約定，請求被上訴人就被保
    證人即受僱人郭志民依民法第188條第3項之內部求償權，應
    分擔之1,540,000元本息，負連帶給付責任，於法不合。原
    審為上訴人敗訴之判決（除減縮部分外），並駁回其假執行
    之聲請，核無不合，上訴意旨指摘原判決此部分不當，求予
    廢棄改判，為無理由，應予駁回。
八、本件事證已臻明確，兩造其餘攻擊防禦方法及立論之證據資
    料，均經本院審酌後，對判決結果不生影響，爰無庸逐一論
    述。
九、據上論結，本件上訴為無理由，依民事訴訟法第449條第1項
    、第78條，判決如主文。
中    華    民    國    98    年    10    月     6    日
                  民事第十六庭
                      審判長法  官  王聖惠
                            法  官  邱瑞祥
                            法  官  呂淑玲
正本係照原本作成。
被上訴人不得上訴。
上訴人如不服本判決，應於收受送達後20日內向本院提出上訴書
狀，其未表明上訴理由者，應於提出上訴後20日內向本院補提理
由書狀（均須按他造當事人之人數附繕本）上訴時應提出委任律
師或具有律師資格之人之委任狀；委任有律師資格者，另應附具
律師資格證書及釋明委任人與受任人有民事訴訟法第466條之1第
1項但書或第2項（詳附註）所定關係之釋明文書影本。
中    華    民    國    98    年    10    月     6    日
                            書記官  明祖全
附註：
民事訴訟法第466條之1（第1項、第2項）：
對於第二審判決上訴，上訴人應委任律師為訴訟代理人。但上訴
人或其他法定代理人具有律師資格者，不在此限。
上訴人之配偶、三親等內之血親、二親等內之姻親，或上訴人為
法人、中央或地方機關時，其所屬專任人員具有律師資格並經法
院認為適當者，亦得為第三審訴訟代理人。

司法院資訊處製作；財團法人民間司法改革基金會備份。
